【裁判字號】    99,司養聲,188
【裁判日期】    990630
【裁判案由】    終止收養
【裁判全文】
臺灣高雄地方法院民事裁定           99年度司養聲字第188號
聲  請  人  乙○○
上聲請人聲請許可終止收養事件，本院裁定如下：
    主  文
准予終止聲請人乙○○（女，民國○○○年○月○○日生，身分
證統一編號：Ｚ000000000號）與養父甲○○（已歿）
間之收養關係。
程序費用新臺幣壹仟元由聲請人負擔。
    理  由
一、按在養父母死亡後，民法修正前第1080條第5 項規定僅限於
    養子女不能維持生活而無謀生能力時，始得聲請法院許可終
    止收養，失之過嚴，是為保護養子女之利益，應使其有聲請
    法院許可終止收養之機會（見96年5 月23日修正立法理由一
    ），故於修正後民法第1080條之1 第1 項、第4 項明定：「
    養父母死亡後，養子女得聲請法院許可終止收養。」；「法
    院認終止收養顯失公平者，得不許可之。」又按養父母死亡
    時，養父母與養子女間之婚生親子關係固已消滅，然二者間
    之收養關係並未當然解消，是我國法上定有死後終止收養之
    制度，其目的在於解消養子女與死亡養父母之親屬間之法定
    血親關係，同時為圖回復其本性及回復其與本生父母之法律
    關係。換言之，在法院依法裁定收養終止之前，收養人與被
    收養人間之收養關係仍持續中，是本件即無適用舊法關於終
    止收養要件之餘地，而應逕依修正後民法親屬編之規定予以
    審酌，合先敘明。
二、聲請意旨略以：聲請人乙○○為甲○○（男，民國○○年○ 月
    ○○日生，身分證統一編號：Ｚ000000000號）之養女，因養父
    甲○○已於91年6 月12日死亡，聲請人爰依民法第1080之1
    條第1 項規定請求准予終止前開之收養關係等語。
三、經查：
（一）聲請人主張之事實，業據其提出聲請人戶籍謄本及收養人
      之除戶謄本等件為證，並經聲請人到庭陳述：「（問：何
      時被收養？）我不清楚，因為我還小。（問：養父是否有
      照顧妳？）有。（問：那為何要終止收養？）因為生父那
      邊祖先需要聲請人認祖歸宗，我和我妹妹都有被甲○○收
      養，只有我要終止收養，恢復本姓。（問：是否有繼承養
      父之財產？）養父沒有留下財產。（問：是否知道終止收
      養後，依民法第1083條自收養關係終止時起，回復其本姓
      ，並回復其與本生父母之關係？）我知道終止收養關係之
      後，自收養關係終止時起，回復本姓，並回復與本生父母
      之關係。但我生父也是往生了，在我一歲的時候。（問：
      聲請人是否有配偶及子女？）沒有。」等語（見本院99年
      6 月18日非訟事件筆錄）；另經聲請人生母陳王秀蘭到庭
      陳述：「（問：與兩造有無親戚或僱傭關係？）聲請人是
      我女兒。（問：是否同意聲請人終止收養？）我同意。（
      問：是否有補充說明？）希望聲請人回復生父的姓氏。（
      問：妳有幾個小孩？）只有兩個。」等語（見前開非訟事
      件筆錄），堪信為真實。
（二）又本院依職權向財政部高雄市國稅局調取被繼承人甲○○
      之遺產稅申報資料及聲請人乙○○之財產歸屬資料清單，
      據函覆之遺產稅申報書，被繼承人有繼承人王陳秀蘭、乙
      ○○、陳則心3 人，並遺有存款計新臺幣367,540 元，且
      乙○○名下有車輛1 部等情，有財政部高雄市國稅局99年
      6 月15日財高國稅資字第0990043001號函覆之遺產稅申報
      書、繼承系統表、財產歸屬資料清單等件附卷可稽；復審
      酌聲請人養父尚有一養女陳則心，亦有陳則心之全戶戶籍
      查詢結果1 件在卷可憑；綜上，認聲請人聲請終止其與養
      父甲○○間之收養關係，應無任何顯失公平之情形，揆諸
      首揭規定及說明，本件聲請，於法並無不合，應予准許。
四、依非訟事件法第21條第1 項前段、第24條第1 項，裁定如主
    文。
五、如不服本裁定，應於裁定送達後10日之不變期間內，向本院
    提出抗告狀，並繳納抗告費新臺幣1,000 元。
中    華    民    國    99    年    6     月    30    日
                  家事法庭  司法事務官  宋佳蓁

司法院資訊處製作；財團法人民間司法改革基金會備份。
